臺灣板橋地方法院民事判決　　　　　　100年度簡上字第217號
上　訴　人　張豐聲
被上訴人　　梁慧芬
訴訟代理人　林紹源律師
　　　　　　林復宏律師
上列當事人間請求清償借款事件，上訴人對於中華民國100 年9
月5 日臺灣板橋地方法院三重簡易庭100 年度重簡字第414 號第
一審判決提起上訴，經本院於100 年11月29日言詞辯論終結，茲
判決如下：
    主  文
上訴駁回。
第二審訴訟費用由上訴人負擔。
    事  實
一、被上訴人起訴主張：
  (一)上訴人於民國91年間因經濟困難無力負擔日常生活開銷，遂
    於同年5 月間致電被上訴人表明欲借生活周轉金，並委請訴
    外人俞汝樺（已改名為俞智  ）至被上訴人位於大陸地區上
    海市之居所，向被上訴人借款美金7,000 元，該款項已由俞
    汝樺帶回臺灣交付上訴人，上訴人收訖現金後即於同年月10
    日簽立借據1 紙（下稱系爭借據）由俞汝樺轉交被上訴人，
    作為借款憑證及日後還款依據，系爭借據並約定上訴人應於
    2 年半後即93年11月10日清償完畢。詎清償期屆至，上訴人
    竟未依約償還，屢經被上訴人催討，均置之不理。為此爰依
    消費借貸之法律關係，請求上訴人給付美金7,000 元及自清
    償日之翌日即93年11月11日起至清償日止，按年息百分之五
    計算之法定遲延利息等事實。
  (二)上訴人雖辯稱系爭借據是受俞汝樺逼迫而簽立的，且其簽立
    該借據時有工作，俞汝樺來回臺灣與大陸地區的機票費用都
    是由其支出，自無需向被上訴人借錢等語。惟俞汝樺是大陸
    新娘，地位相對於上訴人較弱勢，不可能作出逼迫上訴人簽
    立系爭借據之行為。另上訴人於91年間雖有工作，月薪有2
    萬多元，但支出也不少，且上訴人有無工作與其向被上訴人
    借錢並無必然關係，有錢仍向人借錢亦屬常見，自不能據此
    認定上訴人並未向被上訴人借錢。
  (三)上訴人提出之簡訊內容並不足以證明其主張，且反可證明上
    訴人確有向被上訴人借款。
二、上訴人在原審抗辯主張：
  (一)系爭借據雖係上訴人所簽立，但內容不真實，當時上訴人與
    俞汝樺為夫妻關係，並未離婚，該借據是俞汝樺連續三個晚
    上不讓上訴人睡覺，吵鬧逼迫上訴人簽立，上訴人靈機一動
    ，認為俞汝樺母親即被上訴人沒有從上海匯款之單據，才在
    寫借據時多加上「由於經濟困難，無力負擔自己日常開銷」
    等幾個字，因上訴人當時仍在僑樂保全公司上班，月薪為3
    萬元，俞汝樺來回臺灣與大陸地區之機票費用都是由上訴人
    支付的，其自無需向被上訴人借錢，為了要保護自己才在借
    據上加了前開幾個字。
  (二)證人俞汝樺雖於法院審理時證稱上訴人有向原告借美金7 千
    元，並簽立系爭借據等情，然俞汝樺係本件借款事件之策劃
    人，由她一手主導，其證言與事實不符，不足採信，已涉嫌
    作偽證。
  (三)又上訴人與俞汝樺曾因履行離婚協議事件涉訟，經鈞院以99
    年度家訴字第79號事件受理，於99年7 月12日開庭時，俞汝
    樺即曾提出系爭借據當證據，經上訴人當場駁斥後，因其提
    不出自上海市匯款給上訴人之單據，一時啞口無言，於開完
    庭後才會編出自上海帶美金到臺灣借給上訴人的情節，藉以
    規避提不出單據的問題。凡此俞汝樺說謊情節，如有必要請
    承審法官到庭作證。
  (四)另俞汝樺曾於100 年1 月9 日傳簡訊給上訴人，自認本件訴
    訟她一定勝訴，會從所得利息中捐出50,000元給需要的人，
    由此可知，若本件真的判被上訴人勝訴，錢並非進被上訴人
    的口袋而是進俞汝樺的口袋，益證本件借款事件是由俞汝樺
    一手主導，被上訴人只是配合演出此一詐騙美金7,000 元的
    戲碼而已。併為聲明：被上訴人之訴駁回。
三、原審經審理後，為上訴人敗訴之判決。上訴人不服提起上訴
    ，上訴聲明：原判決廢棄，被上訴人在原審之訴駁回。並為
    下列陳述：
  (一)借據並不等同於收據，貸與人主張已交付借款之事實者，應
    負舉證之責。
  (二)俞汝樺未離婚時即會逼上訴人寫一些對她有利的字據給她，
    如有不從即吵鬧不讓上訴人睡，如上訴人所提出之放棄小孩
    監護權證明書即為適例，足證俞汝樺是較為強勢，並非如被
    上訴人主張因係大陸新娘地位較弱勢，不可能作出逼迫上訴
    人簽立借據之行為云云。本件實係俞汝樺於91年4 月12日回
    上海看小孩，91年5 月8 日回臺灣，二天後即5 月10日在夜
    間逼上訴人寫一張借據，當時上訴人心想如不寫則又不能睡
    了，而當時思及既並無借款之事實，自然無從上海的銀行匯
    款給上訴人的單據，因此上訴人即在此情況下寫了系爭借據
    給俞汝樺，但不太放心所以又加了「由於經濟困難，無力負
    擔自己日常生活開銷」等幾個字，心想若日後俞汝樺拿這張
    借據去提告，則上訴人可提出當時並未連續失業7 個月之久
    以反證並無需借如此多款項。而當時上訴人月薪為3 萬元，
    且因公司提供免費三餐，每月可省下約4000元，6 個月下來
    可省下24000 元可讓俞汝樺買來回機票回上海看小孩，經濟
    比之前還好，並無交不出房租情事，更不必向別人借錢，美
    金7 千元約等於台幣21萬，已足夠7 個月的家庭開銷，若真
    的有急需頂多商借2 萬、3 萬元，怎可能一次借達21萬之多
    ，而當時亦無發生重大疾病須住院或車禍受傷等情事，此實
    不合常理。
  (三)證人俞汝樺在原審100 年6 月24日審理時，於回答法官詢問
    當時何以不在91年5 月8 日入境後即交付美金7 千元予上訴
    人，而至2 日後方為交付之問題時，證稱此係因上訴人在91
    年5 月8 日、9 日兩日不在家之故，上訴人當庭駁斥，證人
    並未抗議，足證證人承認說謊。事實上證人當時根本未帶美
    金7 千元入境，因此無法在入境當天交予上訴人，其亦無入
    境時申報所攜帶的款項之證明。
  (四)上訴人與被上訴人因聘金爭議而生嫌隙，嗣又發生種種爭執
    以致關係決裂，不再往來，焉有可能再向被上訴人借款美金
    7 千元？本件實係被上訴人與證人俞汝樺合作而為訛詐，並
    藉此機會修理上訴人。
四、被上訴人於上訴人提起上訴後，補稱：
  (一)上訴人辯稱未收領借款美金7000元、證人俞汝樺說謊云云皆
    非事實，被上訴人確有透過俞汝樺交付借款美金7000元予上
    訴人。
  (二)上訴人在過去的經濟狀況一個月大約有二、三萬元收入，但
    是上訴人提出之薪資轉帳資料皆顯示上訴人每月存款餘額僅
    有千百到二、三百元不等，此均可證明上訴人財務吃緊。此
    外，社會上有薪資收入之人因急用、理財也會向他人借款周
    轉，上訴人辯稱自己有薪資財務無虞而無須借款之推論，亦
    違背一般經驗法則。退步而言，借錢跟是否有薪資報酬也沒
    有絕對的關係。
  (三)入境沒有申報現金不表示沒有實際攜帶現金，另外被上訴人
    在大陸是從事有會計執照的正當職業，7000元美金部分其有
    能力負擔。並為聲明：上訴駁回。
五、本院之判斷：
  (一)本件被上訴人主張系爭借據係由上訴人於91年5 月10日所書
    立交付俞汝樺，其上記載「本人張豐聲由於經濟困難，無力
    負擔自己日常生活開銷，向岳母梁慧芬借美金柒仟元整，將
    在二年半內還清。特列此據證明。」之內容，且上訴人迄今
    亦未曾依其上約定清償美金7 千元予被上訴人之事實，業據
    其提出借據影本乙份（參100 年度司重簡調字第155 號卷第
    3 頁）及原審依職權查詢之俞汝樺入出國日期紀錄報表乙份
    （參原審卷第49頁）為證，復為上訴人所不爭執，自堪信為
    真實。按民法第92條第1 項前段規定，因被詐欺或被脅迫而
    為意思表示者，表意人得撤銷其意思表示；所謂因被脅迫而
    為意思表示，係指因相對人或第三人以不法危害之言語或舉
    動加諸表意人，使其心生恐怖，致為意思表示而言；當事人
    主張其意思表示係因被詐欺或脅迫而為之者，應就其被詐欺
    或被脅迫之事實，負舉證之責任，最高法院21年上字第2012
    號判例及95年度台上字第2948號判決意旨可資參照。本件上
    訴人雖抗辯主張係受俞汝樺逼迫始簽立系爭借據乙節，然其
    並未舉證以實其說，自難憑信為真正。
  (二)又被上訴人主張因上訴人向其借款，乃委由俞汝樺自上海帶
    美金7 千元回臺，並於91年5 月10日立據同時轉交上訴人之
    事實，亦據證人俞汝樺迭於原審及本院結證明確（參原審卷
    第44頁、本院卷第34頁至第35頁），前後所述互核一致並無
    出入。上訴人雖辯稱證人俞汝樺曾於本院99年度家訴字第79
    號事件審理時，就上訴人所稱未借款之事實，無法提出辯解
    ，啞口無言等語，然此純屬上訴人主觀的感受，且上開家事
    事件事涉上訴人與俞汝樺間履行離婚協議糾紛，與本件借款
    糾紛無涉，俞汝樺未多所爭執，本屬常情，更與上訴人無關
    ，亦不能憑為上訴人未向被上訴人借款之證明。又上訴人所
    辯本件借款事件是由俞汝樺一手主導，被上訴人只是配合演
    出此一詐騙戲碼而已等情，固提出攝有100 年1 月9 日所接
    收簡訊內容之相片乙幀為證；然該簡訊文字為「這次的官司
    你輸定了，那九年的利息我會捐五萬台幣給需要的人，捐款
    對象我也找好了」，其內容並無涉及被上訴人之情節，且其
    內容僅言及該筆借款利息欲為如何運用，並未否認其借款事
    實之真正。再者，本件被上訴人係於100 年3 月4 日始行起
    訴，有起訴狀上蓋用本院收狀戳章可稽，是上開簡訊所言及
    之「官司」當非本件清償借款之訴，而係指上訴人與俞汝樺
    另件離婚訴訟，是以該簡訊所指9 年利息所由生之本金為何
    ，既未於其內容指明，上訴人復未能舉證證明此即指系爭借
    據所載之借款，則徒據該簡訊內容，尚不足以資為證明被上
    訴人係配合俞汝樺主導本件借款事件。雖依上開簡訊內容，
    堪足認定證人俞汝樺與上訴人處於對立地位，然其既於具結
    承擔證人責任後，猶願為上開證述，其內容亦無明顯瑕疵可
    指，堪信應係據實以陳，足為採信，是以被上訴人主張其已
    將借款美金7 千元委由俞汝樺於91年5 月10日轉交上訴人之
    事實，堪信為真正。至於上訴人所提之存摺交易明細表，固
    能證明其於90、91年間於保全公司上班，有薪資收入，惟是
    否能據以認定經濟狀況無困頓之虞，尚有可疑？況有薪資收
    入之人，因其他急需而向他人借錢者，所在多有，自亦不能
    以上訴人在系爭借據上加註「由於經濟困難，無力負擔自己
    日常開銷」等文字，而認定其無向被上訴人借款之必要，進
    而否定上訴人向被上訴人借款之事實。是以被上訴人主張上
    訴人積欠借款尚未清償之事實，足信為真實。
  (三)按借用人應於約定期限內，返還與借用物種類、品質、數量
    相同之物；給付有確定期限者，債務人自期限屆滿時起，負
    遲延責任；又遲延之債務，以支付金錢為標的者，債權人得
    請求依法定利率計算之遲延利息；應付利息之債務，其利率
    未經約定，亦無法律可據者，週年利率為百分之5 ，民法第
    478 條前段、第229 條第1 項、第233 條第1 項前段、第
    203 條分別定有明文。本件上訴人既積欠被上訴人系爭借款
    尚未清償，已如前述，依上開規定上訴人即有清償借款本金
    及利息之責。從而，被上訴人本於消費借貸契約之法律關係
    ，請求上訴人給付美金7 千元及自約定清償日即93年11月11
    日至實際清償日止，按法定利息即週年利息5 ％計算之利息
    ，為有理由，應予准許。原審判命上訴人如數給付，並依職
    權宣告假執行，即屬有據。上訴意旨指摘原判決不當，求予
    廢棄改判，為無理由，應駁回其上訴。
六、本件判決基礎已臻明確，兩造其餘之攻擊防禦方法及訴訟資
    料經本院斟酌後，核與判決不生影響，無一一論述之必要，
    併予敘明。
七、據上論結，本件上訴為無理由，依民事訴訟法第436 條之1
    第3 項、第449 條第1 項、第78條，判決如主文。
中    華    民    國   100    年    12    月    20    日
                  民事第二庭    審判長法  官  張紫能
                                      法  官  吳振富
                                      法  官  楊博欽
以上正本證明與原本無異
不得上訴
中    華    民    國   100    年    12    月    20    日
                                      書記官  林姍